最高法院民事判決　　　　　　一○○年度台上字第二一五○號
上　訴　人　盧天濤
訴訟代理人　賴芳玉律師
複 代理 人　楊捷羽律師
被 上訴 人　盧漢鴻
　　　　　　盧明明
上列當事人間請求給付扶養費事件，上訴人對於中華民國一○○
年四月十二日台灣高等法院第二審更審判決（九十九年度家上更
(一)字第一二號），提起上訴，本院判決如下：
    主  文
上訴駁回。
第三審訴訟費用由上訴人負擔。
    理  由
本件上訴人主張：伊於民國三十八年一月十六日出生，無收入及
財產足以維持生活。被上訴人為伊之成年子女，伊得依民法第一
千一百十四條第一款、第一千一百十七條規定，請求被上訴人履
行扶養義務。伊曾於九十六年九月十七日召集親屬會議，並作成
被上訴人應按月於每月十日前給付伊新台幣（下同）一萬元，至
伊身故為止，如不按期支付，伊有權要求一次付清之決議（下稱
系爭親屬會議決議）。詎被上訴人迄未履行，伊自得依該決議，
請求被上訴人給付。縱認系爭親屬會議決議無效，伊仍得逕依民
法第一千一百二十條但書之規定，請求被上訴人給付扶養費等情
，爰依系爭親屬會議決議及民法第一千一百二十條但書規定，求
為命被上訴人自九十七年六月四日（原判決誤繕為九十六年十月
）起至伊死亡之日止，按月給付伊一萬元，如遲誤一期之履行，
其後未到期部分視為全部到期之判決（上訴人於起訴時，係請求
自九十六年十月起算之扶養費，嗣在原審減縮為如上之聲明）。
被上訴人則以：系爭親屬會議決議，業經台灣台北地方法院九十
六年度家訴字第一九六號判決（下稱第一九六號判決）確認為無
效確定，上訴人依該決議請求伊等給付，為無理由。又兩造對於
究應採迎養或支給一定生活必需品或費用之「扶養之方法」？仍
有爭執，上訴人未經雙方協議，或因不能協議而召集親屬會議議
定前，即逕請求伊給付扶養費，亦有未合等語，資為抗辯。
原審斟酌全辯論意旨及調查證據之結果，以：被上訴人為上訴人
之直系血親卑親屬，現均已成年，上訴人曾於九十六年九月十二
日函請被上訴人出面就扶養方式進行協議。又系爭親屬會議決議
經第一九六號判決確認為無效並確定之事實，為兩造所不爭執，
上訴人依系爭親屬會議決議請求，自屬無據。次查被上訴人於原
審陳述：願意迎養上訴人，迎養地點為台北市○○區○○路二段
十巷六弄八號四樓云云；上訴人亦陳述願意讓被上訴人迎養，惟
迎養地點的房子老舊，不適合迎養等語。而迎養地點是否合適係
扶養之方法應考慮事項，故本件扶養之方法無法由當事人協議，
仍應由親屬會議定之。上訴人於扶養之方法不能協議後，既未召
開親屬會議，亦不符合於親屬會議有不能召開或召開有困難，或
親屬會議經召開而不為或不能決議時，依民法第一千一百三十二
條第二項規定，由有召集權人聲請法院處理，俟親屬會議召開並
為決議後，對於親屬會議之決議有不服時，始依民法第一千一百
三十七條之規定，起訴請求給付扶養費之情形，自不得逕行起訴
請求被上訴人給付扶養費。從而，上訴人依系爭親屬會議決議及
民法第一千一百二十條但書規定，請求被上訴人自九十七年六月
四日起至上訴人死亡之日止，按月給付一萬元，不應准許，為其
心證之所由得，並說明上訴人其餘攻擊方法及聲明證據，不再論
述之理由，因而維持第一審所為上訴人敗訴之判決，駁回其上訴
。
按九十七年一月九日修正公布、同年月十一日施行之民法第一千
一百二十條有關「扶養方法決定」之規定，尋繹其修正之背景暨
經過，既未採立法院原提案委員暨審查會通過之修正草案條文（
即「扶養之方法，由當事人協議定之，不能協議時，由法院定之
。」），改於原條文增列但書，規定為「但扶養費之給付，當事
人不能協議時，由法院定之。」再依扶養費之給付，本是扶養方
法之一種，且該但書祗將其中「扶養費之給付」部分予以單獨設
其規範，應認當事人已就扶養之方法議定為扶養費之給付，扶養
之方法即告協議完成，倘雙方僅就扶養費給付金額之多寡有所爭
執時，從扶養費給付之本質觀之，殊無由親屬會議議定之必要，
亦非親屬會議所得置喙。於此情形，為求迅速解決紛爭，節省時
間勞費，自應由法院介入，並依非訟事件法第一百四十條之一規
定，直接聲請法院以非訟程序，本於職權探知以定該扶養費之給
付金額，此乃該條但書之所由設。因此，對於一定親屬間之扶養
方法，究採扶養義務人迎養扶養權利人，或由扶養義務人給與一
定金錢或生活資料予扶養權利人，或依其他之扶養方法為之？應
由當事人協議定之，以切合實際上之需要，並維持親屬間之和諧
；若當事人就是否以扶養費之給付為扶養之方法不能協議者，則
仍應回歸依該條本文規定，由親屬會議定之，或依同法第一千一
百三十二條、第一千一百三十七條規定暨本院四十五年台上字第
三四六號判例意旨為之，尚不得逕向法院訴請給付扶養費（參看
本院二十六年鄂上字第四○一號判例）。唯於當事人已協議以扶
養費之給付為扶養之方法，而僅對扶養費給付金額之高低，不能
達成協議時，始可依該條但書之規定，逕向管轄法院聲請以非訟
程序裁判之。本件系爭親屬會議決議為無效，兩造就扶養之方法
究採由被上訴人迎養，或給付扶養費？各執一詞，不能達成協議
以扶養費之給付為扶養之方法，亦未召開親屬會議定之，既為原
審所合法確定之事實，則上訴人直接向法院訴請被上訴人按月給
付扶養費，依上說明，於法即有違背。原審本於上述理由而為上
訴人不利之論斷，經核於法並無不合。又九十九年一月九日公布
之非訟事件法第一百四十條之一第一項，係針對民法第一千一百
二十條但書所定扶養費給付事件所作之規範。本件為兩造就同條
本文所定給付扶養費以外之扶養方法所生爭執之訴訟，自無適用
之餘地。上訴論旨，執此並以其他與判決基礎無涉之理由，指摘
原判決不當，求予廢棄，非有理由。
據上論結，本件上訴為無理由。依民事訴訟法第四百八十一條、
第四百四十九條第一項、第七十八條，判決如主文。
中    華    民    國  一○○  年   十二   月   十五   日
                      最高法院民事第七庭
                          審判長法官  顏  南  全  
                                法官  林  大  洋  
                                法官  鄭  傑  夫  
                                法官  陳  玉  完  
                                法官  陳  國  禎  
本件正本證明與原本無異
                                      書  記  官  
中    華    民    國  一○○  年   十二   月  二十八  日
                                                      Ｅ